【裁判字號】    92,訴,63
【裁判日期】    921028
【裁判案由】    違反稅捐稽徵法等
【裁判全文】
臺灣臺北地方法院刑事判決                            九十二年度訴字第六三號
    公  訴  人  臺灣臺北地方法院檢察署檢察官
    被      告  丙○○  男  五.
右列被告因違反稅捐稽徵法等案件，經檢察官聲請簡易判決處刑（九十一年度偵字第
一三二四四號、第一七二五二號、第二三一六二號、第二三一六三號、第二三一六六
號、第二三一六七號、九十一年偵緝字第一一二八號），本院認不宜以簡易判決處刑
，改依通常程序審理，判決如左：
    主  文
丙○○無罪。
    理  由
一、公訴意旨略以：被告丙○○係設桃園縣桃園市○○路二十二之一巷六號一樓璽鎂
    科技股份有限公司之負責人，為依法應納稅之義務人，明知林志源、卯○○、子
    ○○、庚○○、Ｆ○○、Ａ○○、張妃喬、戌○○、申○○、林璧、黃○○、壬○○、Ｂ○○○、Ｅ○○、戊○○、癸○○、乙○○、地○○、丑○○、宙○○
    、己○○、Ｃ○○、午○○、巳○○、辛○○、未○○、甲○○、寅○○、宇○○、亥○○、Ｄ○○、酉○○並未在璽鎂科技股份有限公司工作及支薪，竟製作
    其等自民國八十八年一月起至同年十二月止，在該公司工作向璽鎂科技股份有限
    公司支領分別為林志源新臺幣（下同）六十萬元、卯○○四十五萬元、子○○四
    十萬元、庚○○四十一萬元、Ｆ○○四十萬元、Ａ○○四十九萬元、張妃喬四十
    二萬元、戌○○五十二萬元、申○○五十六萬元、林璧五十一萬元、黃○○五十
    四萬元、壬○○四十萬五千元、Ｂ○○○四十九萬元、Ｅ○○五十七萬元、戊○○五十五萬元、癸○○四十九萬元、乙○○五十二萬元、地○○四十六萬元、丑
    ○○四十萬五千元、宙○○四十萬元、己○○三十九萬元、Ｃ○○四十二萬元、
    午○○五十萬元、巳○○四十萬五千元、辛○○五十二萬元、未○○五十萬元、
    甲○○五十二萬元、酉○○十八萬元、寅○○五十八萬元、宇○○四十九萬元、
    亥○○五十七萬元、Ｄ○○五十一萬元共三十二人，薪資共一千五百五十七萬五
    千元之各類所得扣繳暨免扣繳憑單，進而製作不實之八十八年度營利事業所得稅
    結算申報書，以詐術向財政部臺灣省北區國稅局桃園縣分局提出申報，表示虧損
    八百四十四萬一千二百四十六元，使之營業成本增加，營利所得減少，應納稅額
    為零，以此方法逃漏營利事業所得稅一百七十七萬三千四百三十八元，足以生損
    害於林志源等人及稅捐稽徵機關對於稅捐稽徵之正確性，因認被告涉犯刑法第二
    百十六條、第二百十五條之行使業務上登載不實文書罪嫌及稅捐稽徵法第四十一
    條納稅之義務人，以詐術逃漏稅捐罪嫌，嗣經蒞庭檢察官當庭表示至少該當該等
    罪嫌之幫助犯等語。
二、公訴人認被告涉犯右揭犯行，無非以(一)被告之供述。(二)被害人林志源、卯○○、
    子○○、庚○○、Ｆ○○、Ａ○○、張妃喬、戌○○、申○○、林璧、黃○○、
    壬○○、Ｂ○○○、Ｅ○○、戊○○、癸○○、乙○○、地○○、丑○○、宙○○、己○○、Ｃ○○、午○○、巳○○、辛○○、未○○、甲○○、寅○○、宇
    ○○、亥○○、Ｄ○○、酉○○之指訴。(三)證人吳東霖、鄭暖豪、林靖莉、胡盛
    欲、丁○○之證詞。(四)財政部臺灣省北區國稅局八十八年度申報核定綜合所得稅
    核定通知書、財政部臺北市國稅局文山稽徵所所得稅核定稅額繳款書、財政部臺
    北市國稅局各類所得扣繳暨免扣繳憑單、公司基本資料查詢、財團法人金融聯合
    徵信中心公司登記資訊、個人任職董監事或經理人企業名錄、個人姓名更改資料
    查詢結果、財政部臺灣省北區國稅局桃園縣分局九十一年一月二十九日北區國稅
    桃縣資第○九一一○○三三六二號函、虛報薪（工）資檢舉書、經濟部中部辦公
    室九十一年九月十八日經（九一）中辦三字第○九一三○九一五二五○號函、勞
    工保險被保險人投保資料表、公司服務證明、財政部臺灣省北區國稅局桃園縣分
    局九十一年十一月二十五日北區國稅桃縣審字第○九一○○一三五七四號函，資
    為論據。訊據被告則堅決否認其事，辯稱：其經友人玄○○介紹認識璽鎂科技股
    份有限公司實際負責人辰○○，辰○○於八十八年間請伊代為擔任該公司負責人
    ，且給付車馬費，當時伊很潦倒遂答應，其僅係登記名義負責人，並未涉入璽鎂
    科技股份有限公司營運及申報所得稅之事，當時辰○○表示該公司很賺錢，嗣辰
    ○○表示公司要增資，其不願意，曾要求辰○○更換負責人等語。
三、按被告未經審判證明有罪確定前，推定其為無罪；犯罪事實應依證據認定之，無
    證據不得認定其犯罪事實；不能證明被告犯罪者，應諭知無罪之判決，九十二年
    二月六日修正公布，同年九月一日施行之修正刑事訴訟法第一百五十四條第一項
    、第二項及第三百零一條第一項分別定有明文。次按認定不利於被告之事實須依
    積極證據，苟積極證據不足為不利於被告事實之認定時，即應為有利於被告之認
    定（最高法院三十年臺上字第八一六號判例意旨參照）；事實之認定，應憑證據
    ，如未能發現相當證據，或證據不足以證明，自不能以推測或擬制之方法，為裁
    判基礎（最高法院四十年臺上字第八六號判例意旨參照）；認定犯罪事實所憑之
    證據，雖不以直接證據為限，間接證據亦包括在內；然而無論直接或間接證據，
    其為訴訟上之證明，須於通常一般之人均不致有所懷疑，而得確信其為真實之程
    度者，始得據為有罪之認定（最高法院七十六年臺上字第四九八六號判例意旨參
    照）；檢察官對於起訴之犯罪事實，倘其所提出之證據，不足為被告有罪之積極
    證明，或其指出之證明方法，無從說服法院以形成被告有罪之心證，基於無罪推
    定之原則，自應為被告無罪判決之諭知（最高法院九十二年臺上字第一二八號判
    例意旨參照）。再按，公司為法人，公司負責人為自然人，二者在法律上並非同
    一人格主體。公司負責人為公司之代表，其為公司所為行為，應由公司負責。故
    公司負責人為公司以不正當方法逃漏稅捐，因納稅義務人為公司，其所觸犯稅捐
    稽徵法第四十一條之罪之犯罪或受罰主體，仍為公司，而非公司負責人，僅因公
    司於事實上無從擔負自由刑之責任，基於刑事政策上之考慮，同法第四十七條第
    一款將納稅義務人之公司應處徒刑之規定，轉嫁於公司負責人。是公司負責人依
    該條款而適用徒刑之處罰，乃屬代罰之性質，並非因其本身之犯罪而負行為責任
    。公司負責人為納稅義務人之公司以不正當方法逃漏稅捐，即非稅捐稽徵法第四
    十一條之犯罪或受罰主體，僅依同法第四十七條第一款之規定，代替公司受徒刑
    之處罰（最高法院八十八年度臺非字第一四九號判決意旨參照）；稅捐稽徵法第
    四十七條第一款之規定，固係將納稅義務人之公司責任，基於刑事政策之考慮，
    於應處徒刑範圍，轉嫁於公司之負責人。於此情形而受罰之公司負責人，固屬「
    代罰」性質。但茲所謂「公司負責人」，依該條款之規定，係指「公司法規定之
    公司負責人」，而公司法第八條第一項雖規定：「本法所稱公司負責人：在無限
    公司、兩合公司為執行業務或代表公司之股東；在有限公司、股份有限公司為董
    事」，但第二項又規定：「公司之經理人或清算人，股份有限公司之發起人、監
    察人、檢查人、重整人或重整監督人，在執行職務範圍內，亦為公司負責人」。
    依上開規定，公司之經理人在執行職務範圍內，自亦為「公司法規定之公司負責
    人」，仍為稅捐稽徵法第四十七條第一款之「代罰」對象，再細繹該條款之規定
    ，參酌犯罪之處罰，除須具備構成要件相當性（行為侵害性，亦即行為要素）、
    行為之違法性（違法性）外，尚須具備行為之有責任（即責任要素，亦即有責性
    、歸責可能性）之刑事法理。因此該條款之「代罰」對象，應係指「符合公司法
    第八條規定之所謂公司負責人」，且須「實際參與公司業務執行之人」，二者兼
    備始可，否則，如偏狹的認係「登記之負責人」，亦即公司法第八條第一項所謂
    之當然負責人，在遇有依公司法第四十五、五十六、一百零八、一百九十二、二
    百零八條等相關規定，公司登記之負責人有多人之情形時，如何選擇其「代罰」
    之人。況若登記之負責人實際上並不過問公司事務，公司之一切業務均由職務範
    圍內之負責人即經理人掌理時，則實際執行公司業務，為公司逃漏稅捐之負責人
    不必「代罰」，不過問公司事務之登記負責人反應「代人受過」，豈符公平正義
    原則及立法本意，此於登記之負責人與職務範圍內負責人之經理人分屬不同之派
    系時尤然（最高法院八十六年度臺上字第二五七○號判決意旨參照）。
四、經查：
  (一)按公司為法人，公司負責人為自然人，二者在法律上並非同一人格主體。公司負
    責人為公司之代表，其為公司所為行為，應由公司負責。故公司負責人為公司以
    不正當方法逃漏稅捐，納稅義務人為公司，所觸犯稅捐稽徵法第四十一條之罪之
    犯罪或受罰主體，仍為公司，而非公司負責人，僅因公司於事實上無從擔負自由
    刑之責任，基於刑事政策上之考慮，同法第四十七條第一款將納稅義務人之公司
    應處徒刑之規定，轉嫁於公司負責人，業如前述，是以本案納稅義務人應係璽鎂
    科技股份有限公司，被告縱係該公司登記之負責人，僅於該公司以不正當方法逃
    漏稅捐時，將納稅義務人之公司應處徒刑之規定，依同法第四十七條第一款規定
    轉嫁於為公司負責人之被告，則公訴人認被告係璽鎂科技股份有限公司之負責人
    ，為依法應納稅之義務人，涉犯稅捐稽徵法第四十一條之罪，容有誤會，先予敘
    明。
  (二)證人辰○○於八十年八月間與其父許金元、母許林首桃及兄許聰榮、姐許美芳為
    股東設立璽鎂有限公司，且由辰○○擔任負責人。八十七年七月間該公司辦理辰
    ○○之出資轉讓予天○○，並變更登記璽鎂有限公司負責人為天○○，嗣於八十
    八年六月間復辦理天○○之出資轉讓予被告，再變更登記璽鎂有限公司負責人為
    被告，並於同年十月間增加資本至九千八百萬元及變更公司組織為璽鎂科技股份
    有限公司等情，有臺北市政府建設局璽鎂科技股份有限公司案卷影本一冊在卷可
    稽。
  (三)次查，被害人卯○○等人未曾在璽鎂有限公司或璽鎂科技股份有限公司任職支薪
    ，卻遭該公司製作其等自八十八年一月起至同年十二月止任職支薪之不實各類所
    得扣繳暨免扣繳憑單，虛列薪資成本申報八十八年度營利事業所得稅之事實，業
    據被害人卯○○等人於偵查中指述在卷，並有財政部臺灣省北區國稅局八十八年
    度申報核定綜合所得稅核定通知書、財政部臺北市國稅局文山稽徵所所得稅核定
    稅額繳款書、被害人等之各類所得扣繳暨免扣繳憑單、財政部臺灣省北區國稅局
    桃園縣分局九十一年一月二十九日北區國稅桃縣資第○九一一○○三三六二號函
    、虛報薪（工）資檢舉書、經濟部中部辦公室九十一年九月十八日經（九一）中
    辦三字第○九一三○九一五二五○號函、勞工保險被保險人投保資料表、公司服
    務證明、財政部臺灣省北區國稅局桃園縣分局九十一年十一月二十五日北區國稅
    桃縣審字第○九一○○一三五七四號函等件在卷可佐。是本案所應審究者乃被告
    為璽鎂科技股份有限公司之負責人，其是否實際參與公司業務之執行，製作不實
    各類所得扣繳暨免扣繳憑單，據以申報八十八年度營利事業所得稅，而為納稅義
    務人之該公司以不正當方法逃漏稅捐。
  (四)第查，證人玄○○因從事紡織生意而認識證人丁○○與辰○○，辰○○係璽鎂有
    限公司負責人，曾表示要擴大營業，需要信用沒有瑕疵之人擔任該公司負責人，
    當時被告很落魄，其就介紹被告與辰○○、丁○○認識。被告答應擔任該公司負
    責人後，辰○○每月給付被告二萬或三萬車馬費。八十八年間伊帶被告至位在桃
    園的璽鎂有限公司時，工廠很大，從事包裝機器業務，公司人員都聽從辰○○指
    揮，有人稱呼辰○○「許董」或「許總」。數月後，辰○○、丁○○表示要增資
    到八、九千萬元，被告表示不要做營業額這麼大，但辰○○、丁○○請被告先幫
    忙簽字，到八十九年一月份便會把負責人變更為他人，當時其等係在璽鎂有限公
    司談論增資之事，在場人有伊、被告、辰○○及丁○○。惟被告實際上並沒有經
    營此公司，當時辰○○、丁○○表示只給被告掛名，給付車馬費，被告並沒有實
    際的經營權，此事員工都知道等情，業據證人玄○○於本院調查時結證甚詳（見
    本院九十二年七月二日訊問筆錄），核與上開璽鎂科技股份有限公司案卷所示該
    公司負責人變更登記為被告後，曾辦理增資事宜乙節相符。又證人天○○原先在
    辰○○擔任負責人之另一公司任職，八十八年間辰○○請伊到璽鎂有限公司負責
    業務工作，並掛名璽鎂有限公司負責人，惟璽鎂有限公司係由辰○○成立，實際
    負責人亦係辰○○，當時伊每月五萬元薪水都是辰○○發放。其在璽鎂有限公司
    經由辰○○介紹見過被告，辰○○表示被告要來代替伊擔任負責人，嗣後有將負
    責人變更為被告等情，復經證人天○○於本院調查時結證詳確（見本院右揭訊問
    筆錄）。再者，證人丁○○於八十七年八、九月間到東方聯普自動化機械公司（
    下稱東方聯普公司）任職會計，天○○係東方聯普公司業務人員，當時辰○○有
    東方聯普及璽鎂二家公司，但璽鎂有限公司掛名負責人係天○○。璽鎂有限公司
    之業務及會計曾到東方聯普公司實習，由伊教導會計。辰○○將璽鎂有限公司負
    責人天○○變更為被告之後，即開始與柴維醇合作，當時璽鎂有限公司財務及申
    報所得稅事宜均由柴維醇負責。璽鎂有限公司之開銷、員工薪水、雜支、給負責
    人之車馬費皆由辰○○或璽鎂有限公司派員到東方聯普公司支領。被告曾二度到
    公司找辰○○，第一次係辰○○要把負責人換成被告，第二次係被告表示不要當
    負責人，因為辰○○與柴維醇要增資，被告不願意。璽鎂有限公司之實際經營人
    係辰○○，變更為璽鎂科技股份有限公司之後，則由辰○○與柴維醇擔任實際經
    營人，被告並未負責璽鎂科技股份有限公司之經營等情，並經證人丁○○於偵查
    及本院審理時到庭結證明確（見九十一年度偵字第一三二四四號偵查卷第一一九
    頁反面、本院九十二年十月十四日審判筆錄）。另證人吳東霖、鄭暖豪、林靖莉
    及胡盛欲於偵查中亦均證稱：其等曾在璽鎂公司任職，璽鎂公司實際負責人為辰
    ○○及柴維醇等語（見右揭偵查卷第一一九頁反面至第一二○頁）。況證人辰○○經本院傳喚、拘提雖均未到庭陳述，然其於偵查中已陳明約八十七年左右（應
    係八十八年之誤）以後，璽鎂科技股份有限公司係柴先生（即柴維醇）在經營等
    語（見九十一年度偵字第一三二四四號偵查卷第三十七頁反面）。由上各情足徵
    ，璽鎂有限公司及璽鎂科技股份有限公司之實際經營、負責之人均為證人辰○○
    ，嗣辰○○並與柴維醇合作經營璽鎂科技股份有限公司。又璽鎂有限公司及璽鎂
    科技股份有限公司由證人天○○負責業務招攬工作，且有會計人員負責公司帳務
    處理，並有工廠從事包裝機器工作，應有實際營運，並非虛設之公司，惟辰○○
    、柴維醇慣以他人名義掛名公司負責人，辦理公司股東出資轉讓、資加資本等變
    更登記事宜，從而被告辯稱其非璽鎂科技股份有限公司實際負責人，係受辰○○
    之邀擔任掛名負責人，並未涉入公司之經營，當時辰○○表示該公司很賺錢，並
    表示公司要增資，其不願意，曾要求辰○○更換負責人等語，堪以採信。復參以
    被告與證人玄○○同往璽鎂科技股份有限公司時，見該公司有工廠從事包裝機器
    工作，由證人天○○負責業務招攬工作，且有會計人員負責公司帳務處理，係實
    際營運之公司，則被告主觀上認為其係掛名擔任正常營運之璽鎂科技股份有限公
    司之負責人，亦與常理相合。而璽鎂科技股份有限公司既係正常營運之公司，被
    告又僅係掛名負責人，未涉入公司之經營，其主觀上對於該公司有虛列薪資成本
    申報營利事業所得稅之情事，顯然無從得知，是被告辯稱其不知公司申報所得稅
    之事等語，堪可採信。是以被告於公司登記上，雖係符合公司法第八條規定之所
    謂公司負責人，然其未實際參與公司業務之執行，並非璽鎂科技股份有限公司之
    實際負責人，其主觀上對於該公司有虛列薪資成本申報營利事業所得稅之情事亦
    無從得知，自不能將璽鎂科技股份有限公司逃漏稅捐之責任令被告代罰，申言之
    ，即不能以稅捐稽徵法第四十七條第一款、第四十一條之公司負責人為納稅義務
    人以不正當方法逃漏稅捐罪相繩。再者，被告僅單純掛名璽鎂科技股份有限公司
    負責人，並不參與該公司之營運，其主觀上認為係掛名擔任正常營運之璽鎂科技
    股份有限公司之負責人，其對於璽鎂科技股份有限公司有虛列薪資成本申報營利
    事業所得稅之情事既不知情，更遑論有何幫助犯罪之犯意，亦不能認定被告為璽
    鎂科技股份有限公司以不正當方法逃漏稅捐罪之幫助犯。
  (五)末查，公訴人聲請傳喚證人辰○○，惟經本院傳喚、拘提辰○○均未到庭，因而
    無從對證人辰○○進行詰問程序。又被告聲請傳喚為璽鎂科技股份有限公司八十
    八年度營利事業所得稅之會計師，惟經本院向財政部臺灣省北區國稅局桃園縣分
    局函調該公司八十八年度營利事業所得稅結算申報書、資產負債表、財產目錄等
    資料，均查無該公司八十八年度營利事業所得稅之申報係委由會計師辦理之資料
    ，此有財政部臺灣省北區國稅局桃園縣分局九十二年六月五日北區國稅桃縣一字
    第○九二一○二六一二八號函暨結算申報書等資料一件存卷足憑（見本院卷），
    且被告並未提出所稱會計師之姓名、年籍、住址資料，本院自無從加以調查。
五、綜上所述，公訴人所舉之證據既不足為被告有罪之積極證明，亦無從說服本院以
    形成被告有罪之心證，此外，復查無其他積極事證足認被告有何行使業務上登載
    不實文書或違反稅捐稽徵法之犯行，基於無罪推定之原則，並揆諸前揭判例、判
    決意旨及說明，其罪嫌即屬未足，自應為無罪之諭知。
六、移送併案審理意旨略以（九十二年度偵字第一五六八九號）：被告製作不實之地
    ○○各類所得扣繳暨免扣繳憑單，虛列薪資成本申報八十八年度營利事業所得稅
    ，認與起訴之犯罪事實相同，屬單純一罪，為事實上之同一案件等語。惟本案被
    告既經諭知無罪之判決，移送併案部分即與本案無單純一罪之關係，應退回由檢
    察官另為適當之處理，附此敘明。
據上論斷，應依刑事訴訟法第四百五十二條、第三百零一條第一項前段，判決如主文
。
本案經檢察官陳舒怡到庭執行職務
中      華      民      國    九十二    年      十      月    二十八    日
                                    臺灣臺北地方法院刑事第八庭
                                        審判長法  官 吳淑惠
                                              法  官 孫曉青
                                              法  官 張筱琪
右正本證明與原本無異。
如不服本判決，應於判決送達後十日內，向本院提出上訴狀。
                                              書記官 潘文賢
中      華      民      國    九十二    年      十      月    二十八    日


司法院資訊處製作；財團法人民間司法改革基金會備份。
